福建高等法院金門分院民事判決
110年度上易字第6號
上  訴  人  張  森  


訴訟代理人  許淑琴律師
            馬健嘉律師
            柯權洲律師
上  訴  人  劉  蔚  
            許微微  
被 上訴 人  周子傑  
訴訟代理人  黃隆豐律師
            洪瑞稅律師
上列當事人間清償債務等事件，上訴人對於中華民國110年4月14
日福建金門地方法院109年度訴字第75號第一審判決提起上訴，
本院於111年2月23日言詞辯論終結，判決如下：
    主  文
上訴駁回。
第二審訴訟費用由上訴人負擔。
    事實及理由
壹、程序事項：
一、本件被上訴人依借名登記契約、繼承及不當得利之法律關係
    ，請求上訴人張森及未提起上訴之原審共同被告劉蔚、許微
    微（下合稱張森等3人）（訴外人張羽已拋棄繼承）應將原
    借名登記於渠等被繼承人張振柱名下之車牌號碼000-0000號
    吉普車(下稱系爭吉普車)及車牌號碼000-0000號賓士車(下
    稱系爭賓士車)（合稱系爭2車）之登記名義人由張振柱變更
    為被上訴人；暨應連帶給付被上訴人交付張振柱之修車或購
    車費用83萬4,000元本息，其訴訟標的對於張森等3人必須合
    一確定，故張森提起上訴之效力及於未提起上訴之劉蔚及許
    微微，爰併列故劉蔚、許微微為上訴人，合先敘明。
二、上訴人劉蔚、許微微經合法通知未於言詞辯論期日到庭， 
    核無民事訴訟法第386 條所列各款情形，爰依被上訴人之聲
    請，由其一造辯論而為判決。 
貳、實體事項：
一、被上訴人主張：伊於民國86年3月購買系爭吉普車，復於104
    年8月4日購買系爭賓士車，均借名登記在上訴人之被繼承人
    張振柱名下，但系爭2車一直為伊所占有使用。系爭賓士車
    於109年5月間委託張振柱處理維修，及如維修費過高，即換
    購其他車輛等事宜，為此於109年6月12日交予張振柱新臺幣
    (下同)41萬3,000元，另委託訴外人巫秉修、謝美麗於同日
    分別匯款22萬1,000元及20萬元至張振柱設於永豐商業銀行
    金門分行第00000000000000號帳戶(下稱該永豐銀行帳戶)內
    ，合計交予張振柱83萬4,000元（下稱系爭款項）。然張振
    柱突於109年7月3日過世，伊已另行支付修車費用給車行。
    除拋棄繼承者外，上訴人為張振柱之全體繼承人，上訴人並
    無保有系爭款項之法律上原因。伊與上訴人協商辦理系爭2
    車之更名登記及返還系爭款項，未獲置理等情。爰依繼承、
    借名登記契約及不當得利法律關係，求為命上訴人應協同被
    上訴人將系爭2車之登記名義人由張振柱變更為被上訴人；
    上訴人應連帶給付被上訴人83萬4,000元，及自起訴狀繕本
    送達之翌日起至清償日止，按年息5%計算利息之判決。原審
    為被上訴人勝訴之判決，上訴人不服，提起上訴。被上訴人
    答辯聲明：上訴駁回。
二、上訴人張森則以：系爭2車為張振柱所有，張振柱與被上訴
    人並無借名登記關係存在。又張振柱之該永豐銀行帳戶固於
    109年6月12日有3筆共計83萬4,000元之匯款紀錄，然此僅可
    證該款項係巫秉修、謝美麗，及不知名人士匯入，無法證明
    該等人士是受被上訴人委託匯入，且匯款原因多端，未必即
    為被上訴人囑託交付之修車或購車費用等語，資為抗辯。並
    於本院聲明：原判決廢棄；被上訴人在第一審之訴駁回。
三、上訴人劉蔚固未於準備程序及言詞辯論期日到場，惟於原審
    表示同意被上訴人請求，並對被上訴人主張為認諾之表示。
    另上訴人許微微始終未到庭，亦未曾以書狀作何主張或陳述
    。
四、兩造不爭執事項：
(一)系爭2車登記之所有人為張振柱，惟系爭2車現均由被上訴人
    占有使用中。
(二)張振柱於109年7月3日歿，其子女為張森、許微微、張羽(已
    拋棄繼承)，其配偶則為劉蔚，故除張羽外，上訴人為其全
    體繼承人。
(三)張振柱之該永豐銀行帳戶於109年6月12日，以現金方式存入
    41萬3,000元，並於同日由巫秉修匯入22萬1,000元，謝美麗
    匯入20萬元。　　
五、本院之判斷：
(一)被上訴人與張振柱間就系爭2車有無借名登記關係存在？
 1、按稱借名登記者，謂當事人約定一方將自己之財產以他方名
    義登記，而仍由自己管理、使用、處分，他方允就該財產為
    出名登記之契約，其成立側重於借名者與出名者間之信任關
    係，在性質上應與委任契約同視，倘其內容不違反強制、禁
    止規定或公序良俗者，固應賦予無名契約之法律上效力，並
    類推適用民法委任之相關規定（最高法院98年度台上字第 9
    90號判決要旨參照）。
 2、查張振柱曾於69年5月10日與夏麗君結婚，於69年生有上訴
    人張森，嗣於94年10月24日離婚（此段婚姻期間另於81年間
    與他人生有上訴人許微微）；再於95年5月12日與曲寶珍結
    婚，於97年生有一女張羽（已拋棄繼承），嗣於104年11月1
    3日離婚；又於105年5月12日與上訴人劉蔚結婚，並於109年
    7月3日歿，有相關戶籍謄本（原審卷第35、205、225頁）在
    卷可稽，首堪認定。
 3、查張振柱過世時之配偶即上訴人劉蔚陳稱：被上訴人所說的
    事確實都是真的，系爭2車都在伊跟張振柱結婚前買的，婚
    後張振柱曾跟伊說，這兩輛車是被上訴人的。印象中張振柱
    還提過這輛賓士車有貸款，有時是張振柱先墊款、繳付貸款
    後，再向被上訴人拿錢等語（原審卷第267頁）。再參證人
    即張振柱之前妻曲寶珍證稱：伊與張振柱在95年5月12日結
    婚，104年11月13日離婚，張振柱平日不曾開過賓士車或吉
    普車，伊從未看過。被上訴人在當議員前是在旅行社上班，
    跟張振柱是同事，二人互動頻繁。被上訴人競選議員時，張
    振柱有幫忙，事後並擔任被上訴人的議員助理。伊之前曾看
    過被上訴人開一輛吉普車，104年8月時，伊有看過被上訴人
    開一輛黑色賓士車。伊之前並不知道張振柱名下有這兩輛車
    ，因這兩輛車一直都是被上訴人在開，也曾開到伊家，而張
    振柱沒有開過這兩輛車接送過伊與張羽，這兩輛車平日也都
    是被上訴人在使用，所以伊認為這兩輛車應是被上訴人所有
    等語（原審卷第347至349頁）。鑑於證人曲寶珍並非張振柱
    之繼承人，其與張振柱所生之女張羽亦已拋棄繼承，堪認其
    與張羽已與本案無利害關係，並無迴護任何一造之虞，故其
    證述，應值採信；以其證詞對照上訴人劉蔚上開證述，再參
    以系爭吉普車於86年即已登記張振柱名下，系爭賓士車則於
    104年登記於張振柱名下，然系爭2車平日均由被上訴人管領
    、使用，張振柱長期未曾使用系爭2車，此顯與一般人買受
    車輛供己使用之常情不相符合。故被上訴人主張：系爭2車
    係伊借名登記於張振柱名下等語，尚非無由。
 4、再審酌證人即車商吳在懿證稱：伊因出售系爭賓士車而認識
    被上訴人及張振柱，這部車是被上訴人買的，但都是張振柱
    幫他處理後面的事。張振柱來買的時候，有說是被上訴人要
    買的，其幫被上訴人處理購買系爭賓士車的相關手續，包括
    車子的維修、保養，不管伊跟張振柱說什麼，他都說要請示
    老闆即被上訴人，從買車的成交金額、付款方式、交車時間
    地點等，都是被上訴人決定的，張振柱就當下可確認的事，
    會直接在伊面前傳LINE或打電話問被上訴人。當初系爭賓士
    車是林千畬介紹被上訴人向伊公司買的，剛開始是林千畬與
    伊接洽的，並幫忙下定金5,000元，第二筆錢45萬5,000元，
    匯款紀錄顯示是被上訴人付的，錢伊公司有收，一定會跟對
    方確認，車子尾款一定會收，才會出車，車子也是伊公司請
    貨運運到金門的等語（原審卷第337至339頁）。衡酌證人吳
    在懿在商言商，與兩造亦無利害關係，無迴護任何一造之必
    要，其證言自屬可採。由其證言可知，當初交易系爭賓士車
    之成交金額、付款方式、交車時間地點等，張振柱都無法作
    主，都要請示被上訴人，由被上訴人作決定，足見系爭賓士
    車當初確由被上訴人買受，張振柱僅係協助處理買受及後續
    事宜而已。再與前揭證人曲寶珍及上訴人劉蔚所述對照，堪
    可認定系爭2車均為被上訴人所有，其與張振柱間確有借名
    登記關係，系爭2車係借名登記在張振柱名下乙情，應堪認
    定。
 5、被上訴人與張振柱間就系爭2車既有借名登記契約存在，參
    照首揭說明，該契約具有委任契約之性質，故類推適用民法
    第541條第2項規定，張振柱以自己名義，為被上訴人取得之
    權利，應移轉於被上訴人。準此，上訴人既為張振柱之全體
    繼承人，則被上訴人請求上訴人協同將系爭2車之車輛登記
    名義人由張振柱變更登記為被上訴人，即屬有據。
(二)該永豐銀行帳戶於109年6月12日以現金存入41萬3,000元，
    並由巫秉修匯入22萬1,000元，謝美麗匯入20萬元，合計83
    萬4,000元，是否為被上訴人為修車或換車而交付予張振柱
    之款項？
 1、被上訴人主張：伊於109年6月12日與大陸人士「林桂蘭」兌
    匯人民幣20萬元，依當時匯率4.168:1，金額共計新臺幣83
    萬4,000元，遂由林桂蘭委請其金門友人將41萬3,000元現金
    存入該永豐銀行帳戶，另請友人巫秉修匯入22萬1,000元，
    謝美麗匯入20萬元至該永豐銀行帳戶等語（本院卷第148頁
    ），並提出林桂蘭表示已收受20萬元人民幣，應付之83萬4,
    000元以上揭方式交付之微信通訊軟體手機截圖、系爭永豐
    銀行帳戶存摺照片、現金存入傳票、匯款單據照片截圖為證
    （本院卷第163-171頁），堪信張振柱系爭永豐銀行帳戶所
    匯入前揭3筆款項，係被上訴人與林桂蘭兌匯20萬元之人民
    幣所得。
 2、證人吳在懿證稱：因該賓士車壞了，張振柱請伊報價。在車
    子運回高雄檢查後，伊發現很多地方壞了，連電池都壞了，
    修理費要100多萬，被上訴人就表示要伊傳新的車型給他挑
    。但後來找到比較便宜的修車方式，只需20幾萬，經張振柱
    回報被上訴人後，就決定要修理等語（原審卷第339至340頁
    ）。核與被上訴人所提出鴻順興海運股份有限公司開立之請
    款單（原審卷第25頁）記載：客戶名稱周子傑、貨名：ANR-
    1299（即系爭賓士車）；開船日分別為109年5月29日及同年
    8月4日；另備註欄記載「回運-吳在懿」等語相符，證人確
    屬維修系爭賓士車並將之回運金門之人無訛。其所稱由張振
    柱經手詢價及如須修理電池，修理費要100多萬等情，亦與
    被上訴人提出張振柱於109年6月15日以Line通訊軟體截圖（
    本院卷第121頁）向被上訴人告知：S400總共11片需要烤漆
    ，板金，建議全車板金，烤漆，費用總共7萬5千元，…鋰電
    池沒有叫到故障無法報價，不過原廠報價一顆全新的要將近
    100萬等語相符，足認張振柱接洽系爭賓士車維修事宜，如
    須更換原廠電池，修理費將高達100萬元一情為實。另上訴
    人劉蔚陳稱：因為被上訴人這輛賓士車出現嚴重問題，當時
    在金門檢測報價要40多萬元，被上訴人就請張振柱找高雄賣
    車的那家公司介紹修車廠。因涉及原廠電池是不是壞了要換
    ，報價無法確定，若電池壞了要換就要 100多萬元，所以被
    上訴人當時給張振柱83萬4,000元，並告訴他如果20、30萬
    元可修就修，若超過這個數字太多，就不要修了，重新買一
    輛，這筆80多萬元是這樣來的等語（原審卷第268頁）。可
    見係因負責維修之廠商曾報價，如須更換原廠電池，修理費
    將達100萬元，被上訴人始交付張振柱該83萬4,000元，以為
    支應。故被上訴人主張系爭款項係其交予張振柱修車或換車
    之費用乙節，應可採信。
 3、證人吳在懿證稱：該賓士車於109年8月初修好，但那時張振
    柱已過世，所以修車費就由車主即被上訴人支付等語（原審
    卷第 340頁），並有109年8月1日估價單一紙（其上記載：
    茲收到周子傑副議長付款取車等字）在卷可按（原審卷第27
    頁）。可知被上訴人交付系爭款項予張振柱以供修車或換車
    之後，已因張振柱過世，仍由被上訴人自行付清系爭賓士車
    之維修費，則張振柱之繼承人即上訴人保有系爭款項之法律
    上原因，即為喪失。是上訴人無法律上原因而受有系爭款項
    之利益，並致被上訴人受有損害，則被上訴人依民法第179
    條規定及繼承之法律關係，請求上訴人連帶返還系爭款項，
    自屬有據，應予准許。
六、綜上所述，被上訴人主張依繼承、借名登記契約法律關係、
    類推適用民法第541條第2項規定，請求上訴人應協同被上訴
    人將系爭2車之登記名義人由張振柱變更為被上訴人，及依
    不當得利之法律關係請求上訴人應連帶給付被上訴人83萬4,
    000元，及自起訴狀繕本送達之翌日即109年11月12日起至清
    償日止，按年息5%計算利息之判決，均有理由，應予准許。
    原審判決上訴人敗訴，並無不當，上訴意旨指摘原判決不當
    ，求予廢棄改判，為無理由，應駁回其上訴。
七、本件事證已臻明確，兩造其餘之攻擊或防禦方法及所用之證
    據，經本院斟酌後，認為均不足以影響本判決之結果，爰不
    逐一論列。
八、據上論結，本件上訴為無理由，爰判決如主文。
中    華    民    國    111    年    3    月    9     日
                  民事庭
　　　　　　　　　    審判長法  官  陳真真
　　　　　　　　　　　　　　法  官  許志龍
　　　　　　　　　　　　　　法  官  張  震
正本係照原本作成。
不得上訴。　　　　　　　　　　　　　　　
中    華    民    國    111    年    3    月    11    日
                            書記官  李麗鳳